ACORDAO-COMPLETO-2528866

ACÓRDÃO 2512/2022 ATA 43/2022 - PLENÁRIO

VISTOS, relatados e discutidos estes autos de tomada de contas especial instaurada pela Base Administrativa da Guarnição de João Pessoa, contra Genildo Alves Diniz e Maria do Socorro de Oliveira Braga, em decorrência do recebimento indevido de pensão civil instituída por Sebastião Alvez Diniz;
ACORDAM os Ministros do Tribunal de Contas da União, reunidos em sessão do Plenário, diante das razões expostas pelo relator, em:
9.1. considerar revéis Genildo Alves Diniz e Maria do Socorro de Oliveira Braga, para todos os efeitos, com fundamento no art. 12, § 3º, da Lei 8.443/1992, dando-se prosseguimento ao processo;
9.2. julgar irregulares as contas de Genildo Alves Diniz e Maria do Socorro de Oliveira Braga, com fundamento nos arts. 1º, inciso I, 16, III, "b" e "c", 19 e 23, III, da Lei 8.443/1992, e condená-los, em solidariedade, ao pagamento das quantias a seguir especificadas, com a fixação do prazo de quinze dias, a contar da notificação, para que comprove, perante o Tribunal (art. 214, inciso III, alínea "a", do Regimento Interno do TCU) , o recolhimento das dívidas ao Tesouro Nacional, atualizadas monetariamente e acrescidas dos juros de mora, calculados a partir das datas discriminadas, até a data do recolhimento, na forma prevista na legislação em vigor;
	Data de ocorrência
	Valor histórico (R$) 

	2/5/2012
	3.247,50

	1/6/2012
	3.247,50

	2/7/2012
	4.871,25

	1/8/2012
	12.990,00

	3/9/2012
	3.353,50

	1/10/2012
	3.353,50

	1/11/2012
	3.353,50

	3/12/2012
	6.601,00

	2/1/2013
	3.353,50

	1/2/2013
	3.586,64

	1/3/2013
	3.586,64

	1/4/2013
	3.586,64

	2/5/2013
	3.586,64

	3/6/2013
	3.586,64

	1/7/2013
	5.311,06

	1/8/2013
	3.586,64

	2/9/2013
	3.586,64

	1/10/2013
	3.586,64

	1/11/2013
	3.586,64

	2/12/2013
	7.035,48

	2/1/2014
	3.586,64

	3/2/2014
	3.778,39

	3/3/2014
	3.778,39

	1/4/2014
	3.778,39

	2/5/2014
	3.778,39

	2/6/2014
	3.778,39

	1/7/2014
	5.598,68

	1/8/2014
	3.778,39

	1/9/2014
	3.778,39

	1/10/2014
	18.064,98

	3/11/2014
	3.778,39

	1/12/2014
	7.418,98

	2/1/2015
	3.778,39

	2/2/2015
	4.005,19

	2/3/2015
	4.005,19

	1/4/2015
	4.005,19

	1/5/2015
	4.005,19

	1/6/2015
	4.005,19

	1/7/2015
	5.938,86

	3/8/2015
	4.005,19

	1/9/2015
	4.005,19

	1/10/2015
	4.005,19

	3/11/2015
	4.005,19

	1/12/2015
	7.872,58

	4/1/2016
	4.005,19

	1/2/2016
	4.440,72

	1/3/2016
	4.440,72

	1/4/2016
	4.440,72

	2/5/2016
	4.440,72

	1/7/2016
	10.896,16

	1/8/2016
	4.440,72

	1/9/2016
	4.440,72

	3/10/2016
	4.440,72

	1/11/2016
	4.440,72

	1/12/2016
	8.744,35

	2/1/2017
	4.440,72

	1/2/2017
	4.723,89

	1/3/2017
	4.723,89

	3/4/2017
	4.723,89

	2/5/2017
	4.723,89

	1/6/2017
	4.723,89

	3/7/2017
	7.017,29

	1/8/2017
	4.723,89

	1/9/2017
	4.723,89

	2/10/2017
	4.723,89

	1/11/2017
	4.723,89

	1/12/2017
	9.310,69

	2/1/2018
	4.723,89

	1/2/2018
	4.818,83

	1/3/2018
	4.818,83

	2/4/2018
	4.818,83

	2/5/2018
	4.818,83

	1/6/2018
	4.818,83

	2/7/2018
	7.159,70

	1/8/2018
	4.818,83

	3/9/2018
	4.818,83

	1/10/2018
	4.818,83

	1/11/2018
	4.818,83

	3/12/2018
	9.500,57

	2/1/2019
	4.818,83

	1/2/2019
	4.979,41

	1/3/2019
	4.979,41

9.3. aplicar a Genildo Alves Diniz e Maria do Socorro de Oliveira Braga multas individuais previstas no art. 57 da Lei 8.443/1992, no valor de R$ 250.000,00 (duzentos e cinquenta mil reais) , fixando-lhes o prazo de quinze dias, a contar da notificação, para que comprovem, perante o Tribunal (art. 214, III, alínea "a", do Regimento Interno do TCU) , o recolhimento das dívidas ao Tesouro Nacional, atualizadas monetariamente desde a data deste acórdão até a data do efetivo recolhimento, se pagas após o vencimento, na forma da legislação em vigor;
9.4. autorizar, desde logo, a cobrança judicial das dívidas, caso não atendida a notificação, na forma do art. 28, inciso II, da Lei 8.443/1992;
9.5. considerar graves a infrações cometidas por Genildo Alves Diniz e Maria do Socorro de Oliveira Braga;
9.6. inabilitar, pelo prazo de 8 (oito) anos, Genildo Alves Diniz e Maria do Socorro de Oliveira Braga para o exercício de cargo em comissão ou função de confiança no âmbito da Administração Pública; e
9.7. dar ciência desta deliberação aos responsáveis, à Base Administrativa da Guarnição de João Pessoa e à Procuradoria da República no Estado da Paraíba, nos termos do § 3º do art. 16 da Lei 8.443/1992, c/c o § 7º do art. 209 do Regimento Interno do TCU, para adoção das medidas cabíveis.

Tomada de contas especial instaurada em razão do recebimento indevido de pensão civil, com cometimento do crime de estelionato.

Base Administrativa da Guarnição de João Pessoa.

3. Interessados/Responsáveis:
3.1. Interessado: Base Administrativa da Guarnição de João Pessoa (09.535.458/0001-10).
3.2. Responsáveis: Genildo Alves Diniz (XXX.467.054-XX); Maria do Socorro de Oliveira Braga (XXX.193.694-XX)..

13.1. Ministros presentes: Bruno Dantas (na Presidência), Walton Alencar Rodrigues (Relator), Augusto Nardes, Jorge Oliveira e Antonio Anastasia.
13.2. Ministro-Substituto convocado: Marcos Bemquerer Costa.

WALTON ALENCAR RODRIGUES

Adoto, como relatório, instrução elaborada pela Secretaria de Controle Externo de Tomada de Contas Especial, com a qual anuiu o MPTCU:
INTRODUÇÃO
Cuidam os autos de tomada de contas especial instaurada pela Base Administrativa da Guarnição de João Pessoa, em desfavor de Maria do Socorro de Oliveira Braga (CPF: XXX.193.694-XX) e Genildo Alves Diniz (CPF: XXX.467.054-XX) , em razão de recebimento indevido de pensão civil, apurada no âmbito de Sindicância e IPM. 
HISTÓRICO
Em 14/4/2020, com fundamento na IN/TCU 71/2012, alterada pela IN/TCU 76/2016 e DN/TCU 155/2016, o dirigente da Base Administrativa da Guarnição de João Pessoa autorizou a instauração da tomada de contas especial (peça 1) . O processo foi registrado no sistema e-TCE com o número 1287/2020.
O fundamento para a instauração da Tomada de Contas Especial, conforme consignado na matriz de responsabilização elaborada pelo tomador de contas, foi a constatação da seguinte irregularidade: 
Recebimento indevido da pensão civil, do ex-servidor SEBASTIÃO ALVES DINIZ, no período de 1º de setembro de 2011 a 28 de fevereiro de 2019. O dano ao Erário teve origem na conduta de má fé, ao enganar a Administração Pública, quando da apresentação de documentação idônea probatória, necessária para habilitação à pensão civil, deixada pelo Sr. SEBASTIÃO ALVES DINIZ, adquirida de maneira irregular. Tal documentação se reveste de uma certidão de casamento ideologicamente falsa, e que foi anulada por sentença judicial, proferida nos autos do Processo nº 0125515-482012.815.2001, de 09 de janeiro de 2017, da 6ª Vara de Família da Comarca da Capital do Estado da Paraíba, que considerou o referido casamento como uma verdadeira trama, com o propósito de fraudar o INSS, com a concessão de uma pensão por morte indevida., conforme Autos da TCE (fls. 71 a  81) .
A responsável arrolada na fase interna foi devidamente comunicada e, diante da ausência de justificativas suficientes para elidir a irregularidade e da não devolução dos recursos, instaurou-se a tomada de contas especial.
No relatório (peça 27) , o tomador de contas concluiu que o prejuízo importaria no valor original de R$ 544.332,48, imputando-se a responsabilidade a Maria do Socorro de Oliveira Braga, na condição de beneficiário. 
Em 22/9/2020, a Centro de Controle Interno do Exército emitiu o relatório de auditoria (peça 29) , em concordância com o relatório do tomador de contas. O certificado de auditoria e o parecer do dirigente do órgão de controle interno concluíram pela irregularidade das presentes contas (peças 30 e 31) .
Em 22/9/2020, o Comandante do Exército atestou haver tomado conhecimento das conclusões contidas no relatório e certificado de auditoria, bem como do parecer conclusivo do dirigente do órgão de controle interno, manifestando-se pela irregularidade das contas, e determinou o encaminhamento do processo ao Tribunal de Contas da União (peça 32) . Em que pese o art. 52 da Lei 8.443/1992 falar em Ministro de Estado supervisor da área ou a autoridade de nível hierárquico equivalente, os Comandantes do Exército, da Marinha e da Aeronáutica (arts. 3º e 9º da LC 97/1999) equiparam-se a Ministro de Estado (Acórdão 18633/2021-TCU-Primeira Câmara, rel. Augusto Sherman) . 
Na instrução inicial (peça 37) , analisando-se os documentos nos autos, concluiu-se pela necessidade de realização de citação para a seguinte irregularidade, adicionando ao rol de responsáveis o Sr. Genildo Alves Diniz, por ter participado da fraude: 
Irregularidade 1: recebimento indevido de pensão militar, na condição de esposa viúva, baseado na apresentação de certidão de casamento reconhecidamente realizado de forma fraudulenta, em conluio com pastor celebrante do ato matrimonial, posteriormente anulado judicialmente, no período de 2/5/2012 a 1/3/2019.
Evidências da irregularidade: documentos técnicos presentes nas peças 4, 5, 6, 8, 9, 15, 16, 17, 18, 19, 20, 21, 22 e 23.
Normas infringidas: art. 71, inciso II, da Constituição Federal/1988; arts. 884, 876 e 927 do Código Civil (Lei 10.406 de 10/1/2002) e art. 217, inciso I, da Lei 8.112/1990.
Débitos relacionados aos responsáveis Genildo Alves Diniz (CPF: XXX.467.054-XX) e Maria do Socorro de Oliveira Braga (CPF: XXX.193.694-XX) :
	Data de ocorrência
	Valor histórico (R$) 

	2/5/2012
	3.247,50

	1/6/2012
	3.247,50

	2/7/2012
	4.871,25

	1/8/2012
	12.990,00

	3/9/2012
	3.353,50

	1/10/2012
	3.353,50

	1/11/2012
	3.353,50

	3/12/2012
	6.601,00

	2/1/2013
	3.353,50

	1/2/2013
	3.586,64

	1/3/2013
	3.586,64

	1/4/2013
	3.586,64

	2/5/2013
	3.586,64

	3/6/2013
	3.586,64

	1/7/2013
	5.311,06

	1/8/2013
	3.586,64

	2/9/2013
	3.586,64

	1/10/2013
	3.586,64

	1/11/2013
	3.586,64

	2/12/2013
	7.035,48

	2/1/2014
	3.586,64

	3/2/2014
	3.778,39

	3/3/2014
	3.778,39

	1/4/2014
	3.778,39

	2/5/2014
	3.778,39

	2/6/2014
	3.778,39

	1/7/2014
	5.598,68

	1/8/2014
	3.778,39

	1/9/2014
	3.778,39

	1/10/2014
	18.064,98

	3/11/2014
	3.778,39

	1/12/2014
	7.418,98

	2/1/2015
	3.778,39

	2/2/2015
	4.005,19

	2/3/2015
	4.005,19

	1/4/2015
	4.005,19

	1/5/2015
	4.005,19

	1/6/2015
	4.005,19

	1/7/2015
	5.938,86

	3/8/2015
	4.005,19

	1/9/2015
	4.005,19

	1/10/2015
	4.005,19

	3/11/2015
	4.005,19

	1/12/2015
	7.872,58

	4/1/2016
	4.005,19

	1/2/2016
	4.440,72

	1/3/2016
	4.440,72

	1/4/2016
	4.440,72

	2/5/2016
	4.440,72

	1/7/2016
	10.896,16

	1/8/2016
	4.440,72

	1/9/2016
	4.440,72

	3/10/2016
	4.440,72

	1/11/2016
	4.440,72

	1/12/2016
	8.744,35

	2/1/2017
	4.440,72

	1/2/2017
	4.723,89

	1/3/2017
	4.723,89

	3/4/2017
	4.723,89

	2/5/2017
	4.723,89

	1/6/2017
	4.723,89

	3/7/2017
	7.017,29

	1/8/2017
	4.723,89

	1/9/2017
	4.723,89

	2/10/2017
	4.723,89

	1/11/2017
	4.723,89

	1/12/2017
	9.310,69

	2/1/2018
	4.723,89

	1/2/2018
	4.818,83

	1/3/2018
	4.818,83

	2/4/2018
	4.818,83

	2/5/2018
	4.818,83

	1/6/2018
	4.818,83

	2/7/2018
	7.159,70

	1/8/2018
	4.818,83

	3/9/2018
	4.818,83

	1/10/2018
	4.818,83

	1/11/2018
	4.818,83

	3/12/2018
	9.500,57

	2/1/2019
	4.818,83

	1/2/2019
	4.979,41

	1/3/2019
	4.979,41

Cofre credor: Tesouro Nacional
Responsável: Genildo Alves Diniz (CPF: XXX.467.054-XX) 
Conduta: realizar casamento, simulando relação matrimonial, reconhecidamente ilegal, anulado judicialmente, em conluio com a nubente e beneficiária da pensão militar, após a data do falecimento do servidor militar; receber parte dos proventos pagos pelo Exército Brasileiro, no período de 2/5/2012 a 1/3/2019.
Nexo de causalidade: ao realizar casamento fraudulento para simular relação marital propiciou, o responsável contribuiu para a concessão irregular do benefício e, portanto, para o dano integral ao erário. Ademais, ao receber parte dos proventos, ele se beneficiou diretamente do prejuízo no valor correspondente à parte que lhe foi repassada.
Culpabilidade: não há excludentes de ilicitude, de culpabilidade e de punibilidade; é razoável supor que o responsável tinha consciência da ilicitude de sua conduta; era exigível conduta diversa da praticada, qual seja não realizar casamento fraudulento para simular relação matrimonial e não receber remuneração indevida. 
Responsável: Maria do Socorro de Oliveira Braga (CPF: XXX.193.694-XX) .
Conduta: realizar casamento, simulando relação matrimonial, reconhecidamente ilegal, anulado judicialmente, a fim de receber indevidamente os proventos do ex-servidor militar, após a data do seu falecimento, no período de 2/5/2012 a 1/3/2019.
Nexo de causalidade: ao simular o casamento, a responsável a contribuiu para a concessão irregular do benefício e, portanto, para o dano integral ao erário. Ademais, ao receber e ficar com parte dos proventos, ela se beneficiou diretamente do prejuízo no valor correspondente à parte com a qual ficou.
Culpabilidade: não há excludentes de ilicitude, de culpabilidade e de punibilidade; é razoável supor que o responsável tinha consciência da ilicitude de sua conduta; era exigível conduta diversa da praticada, qual seja não simular relação matrimonial mediante a realização de casamento fraudulento e nem receber pensão indevida. 
Encaminhamento: citação.
Apesar de o tomador de contas não haver incluído Genildo Alves Diniz como responsável neste processo, após análise realizada sobre a documentação acostada aos autos, conclui-se que sua responsabilidade deve ser incluída, uma vez que há evidências de que tenha tido participação na irregularidade aqui verificada.
Em cumprimento ao pronunciamento da unidade (peça 39) , foi efetuada citação dos responsáveis, nos moldes adiante:
Maria do Socorro de Oliveira Braga - promovida a citação da responsável, conforme delineado adiante:
	Comunicação: Ofício 65546/2021 - Seproc (peça 48) 
Data da Expedição: 6/12/2021
Data da Ciência: 9/12/2021 (peça 56) 
Nome Recebedor: Maria do Socorro de Oliveira Braga 
Observação: Ofício enviado para o endereço do responsável, conforme pesquisa na base de dados no sistema da Receita Federal, custodiada pelo TCU (peça 46) .
Fim do prazo para a defesa: 24/12/2021
	
	Comunicação: Ofício 65547/2021 - Seproc (peça 47) 
Data da Expedição: 6/12/2021
Data da Ciência: 8/12/2021 (peça 54) 
Nome Recebedor: Wendell de Sousa
Observação: Ofício enviado para o endereço do responsável, conforme pesquisa na base de dados nos sistemas corporativos do TCU, custodiada pelo TCU (peça 46) .
Fim do prazo para a defesa: 23/12/2021
	
 Genildo Alves Diniz - promovida a citação do responsável, conforme delineado adiante:
	Comunicação: Ofício 65538/2021 - Seproc (peça 52) 
Data da Expedição: 6/12/2021
Data da Ciência: não houve (Não procurado) (peça 58) 
Observação: Ofício enviado para o endereço do responsável, conforme pesquisa na base de dados no sistema da Receita Federal, custodiada pelo TCU (peça 46) .
	
	Comunicação: Ofício 65539/2021 - Seproc (peça 51) 
Data da Expedição: 6/12/2021
Data da Ciência: não houve (Mudou-se) (peça 55) 
Observação: Ofício enviado para o endereço do responsável, conforme pesquisa na base de dados no sistema do TSE, custodiada pelo TCU (peça 46) .
	
	Comunicação: Ofício 65542/2021 - Seproc (peça 50) 
Data da Expedição: 6/12/2021
Data da Ciência: 13/12/2021 (peça 57) 
Nome Recebedor: Genildo Alves Diniz 
Observação: Ofício enviado para o endereço do responsável, conforme pesquisa na base de dados no sistema do Renach, custodiada pelo TCU (peça 46) .
Fim do prazo para a defesa: 28/12/2021
	
	Comunicação: Ofício 65543/2021 - Seproc (peça 49) 
Data da Expedição: 6/12/2021
Data da Ciência: 8/12/2021 (peça 53) 
Nome Recebedor: Wendell de Sousa
Observação: Ofício enviado para o endereço do responsável, conforme pesquisa na base de dados nos sistemas corporativos do TCU, custodiada pelo TCU (peça 46) .
Fim do prazo para a defesa: 23/12/2021
	
Conforme Despacho de Conclusão das Comunicações Processuais (peça 59) , as providências inerentes às comunicações processuais foram concluídas. 
Transcorrido o prazo regimental, os responsáveis Maria do Socorro de Oliveira Braga e Genildo Alves Diniz permaneceram silentes, devendo ser considerados reveis, nos termos do art. 12, § 3º, da Lei 8.443/1992.
ANÁLISE DOS PRESSUPOSTOS DE PROCEDIBILIDADE DA IN/TCU 71/2012
Avaliação de Viabilidade do Exercício do Contraditório e Ampla Defesa
Verifica-se que não houve o transcurso de mais de dez anos desde o fato gerador sem que tenha havido a notificação dos responsáveis pela autoridade administrativa federal competente (art. 6º, inciso II, c/c art. 19 da IN/TCU 71/2012, modificada pela IN/TCU 76/2016) , uma vez que o fato gerador da irregularidade sancionada ocorreu em 1/3/2019, e os responsáveis foram notificados sobre a irregularidade pela autoridade administrativa competente conforme abaixo:
Maria do Socorro de Oliveira Braga, por meio do ofício acostado à peça 2, recebido em 20/4/2020, conforme AR (peça 3) .
Genildo Alves Diniz, excepcionalmente, não houve notificação.
Valor de Constituição da TCE 	
Verifica-se, ainda, que o valor atualizado do débito apurado (sem juros) em 1/1/2017 é de R$ 459.090,11, portanto superior ao limite mínimo de R$ 100.000,00, na forma estabelecida conforme os arts. 6º, inciso I, e 19 da IN/TCU 71/2012, modificada pela IN/TCU 76/2016. 
OUTROS PROCESSOS/DÉBITOS NOS SISTEMAS DO TCU COM OS MESMOS RESPONSÁVEIS
Informa-se que não foi encontrado débito imputável aos responsáveis em outros processos no Tribunal.
A tomada de contas especial está, assim, devidamente constituída e em condição de ser instruída.
EXAME TÉCNICO
Da validade das notificações:
Preliminarmente, cumpre tecer breves considerações sobre a forma como são realizadas as comunicações processuais no TCU. A esse respeito, destacam-se o art. 179, do Regimento Interno do TCU (Resolução 155, de 4/12/2002) e o art. 4º, inciso III, § 1º, da Resolução TCU 170, de 30 de junho de 2004, in verbis:
Art. 179. A citação, a audiência ou a notificação, bem como a comunicação de diligência, farse-ão:
I - mediante ciência da parte, efetivada por servidor designado, por meio eletrônico, fac-símile, telegrama ou qualquer outra forma, desde que fique confirmada inequivocamente a entrega da comunicação ao destinatário;
II - mediante carta registrada, com aviso de recebimento que comprove a entrega no endereço do destinatário;
III - por edital publicado no Diário Oficial da União, quando o seu destinatário não for localizado
 (...) 
Art. 3º As comunicações serão dirigidas ao responsável, ou ao interessado, ou ao dirigente de órgão ou entidade, ou ao representante legal ou ao procurador constituído nos autos, com poderes expressos no mandato para esse fim, por meio de:
I - correio eletrônico, fac-símile ou telegrama;
II - servidor designado;
III - carta registrada, com aviso de recebimento;
IV - edital publicado no Diário Oficial da União, quando o seu destinatário não for localizado, nas hipóteses em que seja necessário o exercício de defesa.
Art. 4º. Consideram-se entregues as comunicações:
I - efetivadas conforme disposto nos incisos I e II do artigo anterior, mediante confirmação da ciência do destinatário;
II - realizadas na forma prevista no inciso III do artigo anterior, com o retorno do aviso de recebimento, entregue comprovadamente no endereço do destinatário;
III - na data de publicação do edital no Diário Oficial da União, quando realizadas na forma prevista no inciso IV do artigo anterior.
§ 1º O endereço do destinatário deverá ser previamente confirmado mediante consulta aos sistemas disponíveis ao Tribunal ou a outros meios de informação, a qual deverá ser juntada ao respectivo processo.
 (...) 
Bem se vê, portanto, que a validade da citação via postal não depende de que o aviso de recebimento seja assinado pelo próprio destinatário da comunicação, o que dispensa, no caso em tela, a entrega do AR em "mãos próprias". A exigência da norma é no sentido de o Tribunal verificar se a correspondência foi entregue no endereço correto, residindo aqui a necessidade de certeza inequívoca. 
Não é outra a orientação da jurisprudência do TCU, conforme se verifica dos julgados a seguir transcritos:
São válidas as comunicações processuais entregues, mediante carta registrada, no endereço correto do responsável, não havendo necessidade de que o recebimento seja feito por ele próprio (Acórdão 3648/2013-TCU-Segunda Câmara, Relator Min. José Jorge) ;
É prescindível a entrega pessoal das comunicações pelo TCU, razão pela qual não há necessidade de que o aviso de recebimento seja assinado pelo próprio destinatário. Entregandose a correspondência no endereço correto do destinatário, presume-se o recebimento da citação. (Acórdão 1019/2008-TCU-Plenário, Relator Min. Benjamin Zymler) ;
As comunicações do TCU, inclusive as citações, deverão ser realizadas mediante Aviso de Recebimento - AR, via Empresa Brasileira de Correios e Telégrafos, bastando para sua validade que se demonstre que a correspondência foi entregue no endereço correto. (Acórdão 1526/2007-TCU-Plenário, Relator Min. Aroldo Cedraz) .
A validade do critério de comunicação processual do TCU foi referendada pelo Supremo Tribunal Federal, nos termos do julgamento do MS-AgR 25.816/DF, por meio do qual se afirmou a desnecessidade da ciência pessoal do interessado, entendendo-se suficiente a comprovação da entrega do "AR" no endereço do destinatário:
Ementa: agravo regimental. Mandado de segurança. Desnecessidade de intimação pessoal das decisões do tribunal de contas da união. art. 179 do regimento interno do TCU. Intimação do ato impugnado por carta registrada, iniciado o prazo do art. 18 da lei nº 1.533/51 da data constante do aviso de recebimento. Decadência reconhecida. Agravo improvido.
O envio de carta registrada com aviso de recebimento está expressamente enumerado entre os meios de comunicação de que dispõe o Tribunal de Contas da União para proceder às suas intimações.
O inciso II do art. 179 do Regimento Interno do TCU é claro ao exigir apenas a comprovação da entrega no endereço do destinatário, bastando o aviso de recebimento simples. 
Da revelia dos responsáveis Maria do Socorro de Oliveira Braga e Genildo Alves Diniz
No caso vertente, a citação de cada um dos responsáveis (Maria do Socorro de Oliveira Braga e Genildo Alves Diniz) se deu em endereços provenientes de pesquisas de endereços realizadas pelo TCU (vide parágrafos acima) , porquanto, devido ao insucesso de realizar a citação em endereços constantes na base de dados da Receita custodiada pelo TCU (peça 46) , buscou-se a notificação em endereços provenientes das bases de dados públicas custodiadas pelo TCU (TSE e Renach) e das bases de dados do próprio TCU. A entrega dos ofícios citatórios nesses endereços ficou comprovada conforme detalhamento a seguir:
Maria do Socorro de Oliveira Braga, ofício 65546/2021 - Seproc (peça 48) , origem no sistema da Receita Federal e ofício 65547/2021 - Seproc (peça 47) , origem nos sistemas corporativos do TCU.
Genildo Alves Diniz, ofício 65538/2021 - Seproc (peça 52) , origem no sistema da Receita Federal; ofício 65539/2021 - Seproc (peça 51) , origem no sistema do TSE; ofício 65542/2021 - Seproc (peça 50) , origem no sistema do Renach e ofício 65543/2021 - Seproc (peça 49) , origem nos sistemas corporativos do TCU.
Nos processos do TCU, a revelia não leva à presunção de que seriam verdadeiras todas as imputações levantadas contra os responsáveis, diferentemente do que ocorre no processo civil, em que a revelia do réu opera a presunção da verdade dos fatos narrados pelo autor (Acórdão 1009/2018-TCU-Plenário, Relator Min. Bruno Dantas; 2369/2013 - TCU - Plenário, Relator Min. Benjamin Zymler e 2449/2013 - TCU - Plenário, Relator Min. Benjamin Zymler) . Dessa forma, a avaliação da responsabilidade do agente não pode prescindir da prova existente no processo ou para ele carreada. 
Ao não apresentar sua defesa, os responsáveis deixaram de produzir prova da regular aplicação dos recursos sob sua responsabilidade, em afronta às normas que impõem a obrigação legal de, sempre que demandados pelos órgãos de controle, apresentar os documentos que demonstrem a correta utilização das verbas públicas, a exemplo do contido no art. 93 do Decreto-Lei 200/1967: "Quem quer que utilize dinheiros públicos terá de justificar seu bom e regular emprego na conformidade das leis, regulamentos e normas emanadas das autoridades administrativas competentes." 
Mesmo as alegações de defesa não sendo apresentadas, considerando o princípio da verdade real que rege esta Corte, procurou-se buscar, em manifestações dos responsáveis na fase interna desta Tomada de Contas Especial, se havia algum argumento que pudesse ser aproveitado a seu favor. 
No entanto, os responsáveis não se manifestaram na fase interna, não havendo, assim, nenhum argumento que possa vir a ser analisado e posteriormente servir para afastar as irregularidades apontadas.
Em se tratando de processo em que a parte interessada não se manifestou acerca das irregularidades imputadas, não há elementos para que se possa efetivamente aferir e reconhecer a ocorrência de boa-fé na conduta dos responsáveis, podendo este Tribunal, desde logo, proferir o julgamento de mérito pela irregularidade das contas, conforme os termos dos §§ 2º e 6º do art. 202 do Regimento Interno do TCU. (Acórdão 2064/2011-TCU-Primeira Câmara (relator Min. Ubiratan Aguiar) , 6.182/2011-TCU-1ª Câmara (relator Min. Weber de Oliveira) , 4.072/2010-TCU-1ª Câmara (Relator Min. Valmir Campelo) , 1.189/2009-TCU-1ª Câmara (Relator Min. Marcos Bemquerer) , 731/2008-TCU-Plenário (Relator Min. Aroldo Cedraz) .
Dessa forma, os responsáveis Maria do Socorro de Oliveira Braga e Genildo Alves Diniz devem ser considerados revéis, nos termos do art. 12, § 3º, da Lei 8.443/1992, devendo as contas serem julgadas irregulares, condenando-os solidariamente ao débito apurado e aplicando-lhes a multa prevista no art. 57 da Lei 8.443/1992.
Prescrição da Pretensão Punitiva
Vale ressaltar que a pretensão punitiva do TCU, conforme Acórdão 1441/2016-TCU-Plenário, Relator Min. Benjamin Zymler, que uniformizou a jurisprudência acerca dessa questão, subordina-se ao prazo geral de prescrição indicado no art. 205 do Código Civil, que é de dez anos, contado da data de ocorrência da irregularidade sancionada, nos termos do art. 189 do Código Civil, sendo este prazo interrompido pelo ato que ordenar a citação, a audiência ou a oitiva dos responsáveis.
No caso em exame, não ocorreu a prescrição, uma vez que a irregularidade sancionada ocorreu em 1/3/2019, e o ato de ordenação da citação ocorreu em 18/11/2021.
CONCLUSÃO
Em face da análise promovida na seção "Exame Técnico", verifica-se que os responsáveis Maria do Socorro de Oliveira Braga e Genildo Alves Diniz não lograram comprovar a boa e regular aplicação dos recursos, instados a se manifestar, optaram pelo silêncio, configurando a revelia, nos termos do § 3º, do art. 12, da Lei 8.443/1992. Ademais, inexistem nos autos elementos que demonstrem a boa-fé dos responsáveis ou a ocorrência de outras excludentes de culpabilidade.
Verifica-se também que não houve a prescrição da pretensão punitiva, conforme análise já realizada.
Tendo em vista que não constam dos autos elementos que permitam reconhecer a boa-fé dos responsáveis, sugere-se que as suas contas sejam julgadas irregulares, nos termos do art. 202, § 6º, do Regimento Interno do TCU, com a imputação do débito atualizado monetariamente e acrescido de juros de mora, nos termos do art. 202, § 1º do Regimento Interno do TCU, descontado o valor eventualmente recolhido, com a aplicação da multa prevista no art. 57 da Lei 8.443/1992.
Por fim, como não houve elementos que pudessem modificar o entendimento acerca das irregularidades em apuração, mantém-se a matriz de responsabilização presente na peça 36.
PROPOSTA DE ENCAMINHAMENTO
Diante do exposto, submetemos os autos à consideração superior, propondo ao Tribunal:
a. considerar revéis os responsáveis Maria do Socorro de Oliveira Braga (CPF XXX.193.694-XX) e Genildo Alves Diniz (CPF: XXX.467.054-XX) , para todos os efeitos, dando-se prosseguimento ao processo, com fulcro no art. 12, § 3º, da Lei 8.443/1992; 
b. julgar irregulares, nos termos dos arts. 1º, inciso I, 16, inciso III, alíneas b e c, da Lei 8.443/1992, c/c os arts. 19 e 23, inciso III, da mesma Lei, as contas dos responsáveis Maria do Socorro de Oliveira Braga (CPF: XXX.193.694-XX) e Genildo Alves Diniz (CPF: XXX.467.054-XX) , condenando-os solidariamente ao pagamento das importâncias a seguir especificadas, atualizadas monetariamente e acrescidas dos juros de mora, calculadas a partir das datas discriminadas até a data da efetiva quitação do débito, fixando-lhes o prazo de quinze dias, para que comprovem, perante o Tribunal, o recolhimento das referidas quantias aos cofres do Tesouro Nacional, nos termos do art. 23, inciso III, alínea "a", da citada lei, c/c o art. 214, inciso III, alínea "a", do Regimento Interno do TCU.  
	Débitos relacionados à responsável Maria do Socorro de Oliveira Braga (CPF XXX.193.694-XX) em solidariedade com Genildo Alves Diniz (CPF: XXX.467.054-XX) :
	Data de ocorrência
	Valor histórico (R$) 

	2/5/2012
	3.247,50

	1/6/2012
	3.247,50

	2/7/2012
	4.871,25

	1/8/2012
	12.990,00

	3/9/2012
	3.353,50

	1/10/2012
	3.353,50

	1/11/2012
	3.353,50

	3/12/2012
	6.601,00

	2/1/2013
	3.353,50

	1/2/2013
	3.586,64

	1/3/2013
	3.586,64

	1/4/2013
	3.586,64

	2/5/2013
	3.586,64

	3/6/2013
	3.586,64

	1/7/2013
	5.311,06

	1/8/2013
	3.586,64

	2/9/2013
	3.586,64

	1/10/2013
	3.586,64

	1/11/2013
	3.586,64

	2/12/2013
	7.035,48

	2/1/2014
	3.586,64

	3/2/2014
	3.778,39

	3/3/2014
	3.778,39

	1/4/2014
	3.778,39

	2/5/2014
	3.778,39

	2/6/2014
	3.778,39

	1/7/2014
	5.598,68

	1/8/2014
	3.778,39

	1/9/2014
	3.778,39

	1/10/2014
	18.064,98

	3/11/2014
	3.778,39

	1/12/2014
	7.418,98

	2/1/2015
	3.778,39

	2/2/2015
	4.005,19

	2/3/2015
	4.005,19

	1/4/2015
	4.005,19

	1/5/2015
	4.005,19

	1/6/2015
	4.005,19

	1/7/2015
	5.938,86

	3/8/2015
	4.005,19

	1/9/2015
	4.005,19

	1/10/2015
	4.005,19

	3/11/2015
	4.005,19

	1/12/2015
	7.872,58

	4/1/2016
	4.005,19

	1/2/2016
	4.440,72

	1/3/2016
	4.440,72

	1/4/2016
	4.440,72

	2/5/2016
	4.440,72

	1/7/2016
	10.896,16

	1/8/2016
	4.440,72

	1/9/2016
	4.440,72

	3/10/2016
	4.440,72

	1/11/2016
	4.440,72

	1/12/2016
	8.744,35

	2/1/2017
	4.440,72

	1/2/2017
	4.723,89

	1/3/2017
	4.723,89

	3/4/2017
	4.723,89

	2/5/2017
	4.723,89

	1/6/2017
	4.723,89

	3/7/2017
	7.017,29

	1/8/2017
	4.723,89

	1/9/2017
	4.723,89

	2/10/2017
	4.723,89

	1/11/2017
	4.723,89

	1/12/2017
	9.310,69

	2/1/2018
	4.723,89

	1/2/2018
	4.818,83

	1/3/2018
	4.818,83

	2/4/2018
	4.818,83

	2/5/2018
	4.818,83

	1/6/2018
	4.818,83

	2/7/2018
	7.159,70

	1/8/2018
	4.818,83

	3/9/2018
	4.818,83

	1/10/2018
	4.818,83

	1/11/2018
	4.818,83

	3/12/2018
	9.500,57

	2/1/2019
	4.818,83

	1/2/2019
	4.979,41

	1/3/2019
	4.979,41

Valor atualizado do débito (com juros) em 4/2/2022: R$ 589.506,24.
c. aplicar individualmente aos responsáveis Maria do Socorro de Oliveira Braga (CPF XXX.193.694-XX) e Genildo Alves Diniz (CPF: XXX.467.054-XX) a multa prevista no art. 57 da Lei 8.443/1992 c/c o art. 267 do Regimento Interno do TCU, fixando-lhes o prazo de quinze dias, a contar da notificação, para que comprovem, perante o Tribunal (art. 214, III, alínea "a", do Regimento Interno do TCU) , o recolhimento da dívida aos cofres do Tesouro Nacional, atualizada monetariamente desde a data do acórdão proferido por este Tribunal até a data do efetivo recolhimento, se paga após o vencimento, na forma da legislação em vigor;
d. autorizar, desde logo, a cobrança judicial das dívidas, caso não atendidas as notificações, na forma do disposto no art. 28, inciso II, da Lei 8.443/1992;
e. autorizar também, desde logo, se requerido, com fundamento no art. 26, da Lei 8.443, de 1992, c/c o art. 217, §§ 1º e 2º do Regimento Interno do TCU, o parcelamento das dívidas em até 36 parcelas, incidindo, sobre cada parcela, corrigida monetariamente, os correspondentes acréscimos legais, fixando-lhes o prazo de quinze dias, a contar do recebimento da notificação, para comprovarem, perante o Tribunal, o recolhimento da primeira parcela, e de trinta dias, a contar da parcela anterior, para comprovar os recolhimentos das demais parcelas, devendo incidir, sobre cada valor mensal, atualizado monetariamente, os juros de mora devidos, no caso do débito, na forma prevista na legislação em vigor, alertando os responsáveis de que a falta de comprovação do recolhimento de qualquer parcela importará o vencimento antecipado do saldo devedor, nos termos do § 2º do art. 217 do Regimento Interno deste Tribunal; 
f. considerar graves as irregularidades cometidas por Maria do Socorro de Oliveira Braga (CPF XXX.193.694-XX) e Genildo Alves Diniz (CPF: XXX.467.054-XX) , e os inabilitar, pelo prazo de 8 (oito) anos, para o exercício de cargo em comissão ou função de confiança no âmbito da Administração Pública;
g. enviar cópia do Acórdão a ser prolatado à Procuradoria da República no Estado da PB, nos termos do § 3º do art. 16 da Lei 8.443/1992, c/c o § 7º do art. 209 do Regimento Interno do TCU, para adoção das medidas cabíveis; e
h. enviar cópia do Acórdão que vier a ser proferido ao Base Administrativa da Guarnição de João Pessoa e aos responsáveis, para ciência;
i. informar à Procuradoria da República no Estado da PB, à Base Administrativa da Guarnição de João Pessoa e aos responsáveis que a presente deliberação, acompanhada do Relatório e do Voto que a fundamenta, está disponível para a consulta no endereço www.tcu.gov.br/acordaos, além de esclarecer que, caso requerido, o TCU poderá fornecer sem custos as correspondentes cópias, de forma impressa; e
j. informar à Procuradoria da República no Estado da PB que, nos termos do parágrafo único do art. 62 da Resolução TCU 259/2014, os procuradores e membros do Ministério Público credenciados nesta Corte podem acessar os presentes autos de forma eletrônica e automática, ressalvados apenas os casos de eventuais peças classificadas como sigilosas, as quais requerem solicitação formal.

não há

Procuradora-Geral Cristina Machado da Costa e Silva.

TCE. RECEBIMENTO INDEVIDO DE PENSÃO CIVIL. SIMULAÇÃO DE CASAMENTO. FRAUDE. CITAÇÃO REVELIA. CONTAS IRREGULARES. DÉBITO. MULTA. INABILITAÇÃO PARA EXERCICIO DE CARGO E/OU FUNÇÃO.

TOMADA DE CONTAS ESPECIAL (TCE)

Secretaria de Controle Externo de Tomada de Contas Especial (SecexTCE).

Trata-se de tomada de contas especial (TCE) instaurada pela Base Administrativa da Guarnição de João Pessoa, contra Maria do Socorro de Oliveira Braga e Genildo Alves Diniz, em razão de recebimento indevido de pensão civil pela primeira, apurado no âmbito de Sindicância e Inquérito Policial Militar.
	O benefício instituído por Sebastião Alves Diniz foi pago à Maria do Socorro de Oliveira Braga, entre 1º de setembro de 2011 e 28 de fevereiro de 2019. O prejuízo ao Erário apurado pelo tomador de contas é de R$ 544.332,48, em valores originais. 
	Regularmente citados, os responsáveis permaneceram silentes.
	A unidade técnica, com anuência do Parquet, propôs o julgamento pela irregularidade das contas dos responsáveis, com sua condenação solidária ao ressarcimento do dano e a aplicação de multas individuais previstas no artigo 57 da Lei 8.443/1992. 
	Acolho os pareceres constantes dos autos como razões de decidir, sem prejuízo das observações a seguir.
	Considero os responsáveis revéis, nos termos do artigo 12, § 3º, da Lei 8.443/1992, dando-se prosseguimento ao feito.
	Para obtenção da pensão civil, Maria do Socorro apresentou certidão de casamento religioso, com efeito civil, ideologicamente falsa, posteriormente anulada por sentença judicial, proferida nos autos do Processo nº 0125515-482012.815.2001, da 6ª Vara de Família da Comarca da Capital do Estado da Paraíba. 
	O Poder Judiciário considerou procedentes os pedidos para anulação do casamento entre Sebastião e Maria do Socorro e para o reconhecimento da união estável entre Josefa Lúcia de Oliveira e o de cujus. 
	Concluiu que o casamento celebrado pelo pastor Genildo Alves Diniz, filho do nubente, foi tramado para fraudar o INSS, com a concessão de pensão por morte indevida.
	O Inquérito Policial Militar verificou, em extratos e comprovantes bancários, que Maria do Socorro de Oliveira Braga repassava parcela dos proventos da pensão para Genildo Alves Diniz, comprovando que este se beneficiou da prática ilícita
	Uma vez identificada a fraude, apuradas as responsabilidades e a ausência de elementos capazes de afastar a irregularidade ou comprovar a boa-fé dos responsáveis, suas contas devem ser, desde logo, julgadas irregulares, com imputação de débito solidário correspondente aos valores das pensões pagas (R$ 609.696,31, atualizados em 29/8/2022) e aplicação de multas individuais.
	Tendo em vista a gravidade das condutas dos responsáveis, consubstanciada no cometimento de fraude, pertinente aplicar-lhes, adicionalmente, a sanção de inabilitação para o exercício de cargo em comissão ou função de confiança no âmbito da Administração Pública, prevista no art. 60 da Lei 8.443/1992, por oito anos. 
	Feitas essas considerações, voto para que o Tribunal adote a minuta de acórdão que submeto à apreciação do Colegiado.
TCU, Sala das Sessões, em 16 de novembro de 2022.
WALTON ALENCAR RODRIGUES 
Relator